最高法院民事判決　　　　　　九十六年度台上字第二五七六號
上　訴　人　東森國際股份有限公司
法定代理人　甲○○
訴訟代理人　李念祖律師
　　　　　　黃欣欣律師
　　　　　　劉昌坪律師
被 上訴 人　交通部基隆港務局
法定代理人　乙○○
訴訟代理人　林清源律師
上列當事人間請求返還不當得利事件，上訴人對於中華民國九十
六年七月二十五日台灣高等法院第二審判決（九十四年度重上字
第一二四號），提起上訴，本院判決如下：
    主  文
原判決廢棄，發回台灣高等法院。
    理  由
本件上訴人主張：兩造於民國八十七年三月間簽訂「外港卸煤碼
頭、碼頭後線儲轉場及自動卸煤系統租賃經營合約」（下稱系爭
合約），約定由伊向被上訴人承租基隆港西三一、三二號卸煤碼
頭經營煤炭裝卸儲轉業務。依系爭合約第六條第(四)款約定，伊僅
依煤炭裝卸量繳交每公噸新台幣（下同）十五‧一四元之管理費
即可，且該管理費已包括船貨裝卸承攬業管理費，被上訴人並無
權收取約定數額以外之管理費。詎被上訴人自八十八年一月一日
起，竟以伊亦具裝卸承攬業身分為由，就伊經營系爭合約範圍內
之煤炭裝卸儲轉業務，另以單方公告向伊收取每公噸二八‧二六
元之散裝貨裝卸管理費（下稱系爭管理費），致伊除需繳交鉅額
租金外，尚被迫交付每公噸高達四三‧四元之雙重管理費，顯不
合理。經伊表示該收費方式於法無據後，被上訴人僅同意追溯自
八十八年七月二十二日起，將加收之每公噸二八‧二六元系爭管
理費調降為九‧四二元。被上訴人既無於系爭合約所定管理費數
額以外，另行請求伊再給付系爭管理費之依據，則伊自八十八年
一月一日起至同年七月二十一日止，每噸所溢繳之系爭管理費為
二八‧二六元，自八十八年七月二十二日起每噸所溢繳之系爭管
理費為九‧四二元，算至九十三年九月三十日止之煤炭裝卸數量
，總計溢繳一億二千三百五十一萬五千一百四十九元之系爭管理
費。縱被上訴人與業者就承攬業管理費用有所約定，因該約定違
反法律保留原則，依民法第七十一條規定，應屬無效等情。爰依
不當得利之法律關係，求為命被上訴人給付一億二千三百五十一
萬五千一百四十九元，及其中五千二百五十三萬零五百六十六元
自九十年三月八日起，其餘七千零九十八萬四千五百八十三元自
第一審反訴狀繕本送達翌日起，加計年息百分之五利息之判決。
被上訴人則以：伊以基隆港管理機關之身分，要求從事裝卸業者
交付特許規費，屬公法上之法律關係，上訴人如有不服，應循行
政爭訟程序救濟。況上訴人申請船舶貨物裝卸承攬業許可證（下
稱系爭許可證）時，已出具「一般散雜貨船船舶貨物裝卸承攬業
繳款同意書」（下稱系爭同意書），同意依伊所定標準繳交船舶
裝卸承攬業管理費，伊依交通部發布之「商港棧埠管理規則」，
於八十七年十月二十九日公告「一般散雜貨船舶裝卸承攬業務管
理費」，收取船舶裝卸管理費，非無法律上之原因，即無不當得
利可言。至於上訴人所指超收部分，應屬船舶裝卸承攬管理費等
語，資為抗辮。
原審維持第一審所為上訴人敗訴之判決，駁回其上訴，係以：查
兩造訂立之系爭合約係以承租外港卸煤碼頭、碼頭後線儲轉場及
自動卸煤系統等相關設施為標的，其中合約第三節為租金計算及
繳納之約定，該合約第六條第(四)款約定之「管理費」，自屬租金
性質。且依卷附船舶裝卸承攬業管理費繳費通知書上有「客戶」
、「客戶編號」之記載，及被上訴人就該收取費用之行為，已開
立統一發票與上訴人，益徵其性質為私法關係，其屬民事爭議，
應由民事法院審理。次查，被上訴人向上訴人收取船舶貨物裝卸
承攬業管理費，乃本於交通部所頒布之商港棧埠管理規則第九十
條之規定，及上訴人依公告所立具之同意書而收取，被上訴人既
為商港管理機關，自得以該身分向為船舶貨物裝卸承攬業身分之
上訴人收取「船舶貨物裝卸承攬業管理費」。上訴人於未經法院
判定被上訴人對於該管理費請求權不存在前，自難認被上訴人依
上開規定向上訴人所收取之管理費為無法律上之原因。又上訴人
於申請系爭許可證時，已出具系爭同意書，同意依據被上訴人所
訂定標準收取該管理費，上訴人所為該項同意，即商港棧埠管理
規則第九十條所規定之「約定」，該意思表示業經兩造合致，且
不違反民法第七十一條所規定之強制或禁止規定。上訴人主張該
約定應為無效，尤無足取。從而，上訴人本於不當得利之法律關
係，請求被上訴人返還其已繳付前述管理費本息，即屬無據，應
予駁回等詞，為其判斷之基礎。
本件上訴人係主張被上訴人無法律上原因溢收系爭管理費，而依
不當得利之法律關係請求被上訴人返還該等溢收費用，即係爭執
被上訴人收取系爭管理費之法律上原因。原審既認兩造之紛爭係
屬民事爭議，本應依兩造提出之攻擊防禦資料，調查審認被上訴
人收取之系爭管理費有無法律上原因，並判斷是否構成民法第一
百七十九條不當得利之情形，乃徒以「上訴人於未經法院判定被
上訴人對於該管理費請求權不存在前」一語，遽認被上訴人向上
訴人所收取之系爭管理費，非無法律上之原因，復未說明其所憑
之依據為何，究難昭折服。次查，兩造係於八十七年三月簽訂系
爭合約，早於被上訴人開放一般散雜貨裝卸業務之時間。依被上
訴人於八十七年十月二十九日公告之「申請籌設基隆港船舶貨物
裝卸承攬業有關事宜」中，第二項「開放家數與作業範圍」第(一)
款一般散雜貨船作業：本次計開放六家．．．但不包括以下各項
：自動卸煤設備。．．．公告開放前其他與本局訂有投資興建及
租賃合約之區域（見一審更(一)卷第八九頁）。則上訴人所經營之
系爭合約業務，是否在該公告所應適用之範圍？不無疑問；又上
訴人於申請系爭許可證時，所出具之系爭同意書，同意依被上訴
人所定標準繳交船舶裝卸承攬業管理費，其範圍如何？與其因經
營系爭合約業務所應繳付之管理費間有何關聯？並未經原審究明
，則能否以被上訴人單方公告所定繳交管理費標準，認已符合商
港棧埠管理規則第九十條「以『約定方式』收取管理費」之規定
，並要求上訴人繳付？亦非無疑。果爾，上訴人抗辯就其所經營
系爭合約業務（非屬公共碼頭之煤炭裝卸業務），被上訴人於系
爭合約所約定之管理費外另行收取系爭管理費，並未得其同意乙
節（見二審卷(二)第四０～四一頁，卷(三)第十八～十九頁），是否
全無可採？攸關被上訴人有無收取該管理費之權源及其是否構成
不當得利之認定，原審對上訴人此重要攻擊方法，恝置未論，亦
未說明何以不足採之理由，遽為不利於上訴人之論斷，自嫌速斷
。上訴論旨，執以指摘原判決為不當，求予廢棄，非無理由。
據上論結，本件上訴為有理由。依民事訴訟法第四百七十七條第
一項、第四百七十八條第二項，判決如主文。
中　　華　　民　　國　九十六　年　 十一　 月　二十二　日
                      最高法院民事第六庭
                          審判長法官  朱　建　男
                                法官  顏　南　全
                                法官  黃　義　豐
                                法官  鄭　傑　夫
                                法官  蘇　清　恭
      本件正本證明與原本無異
                                      書  記  官
中　　華　　民　　國　九十六　年　 十一　 月　 三十　 日
                                                      V
